臺灣花蓮地方法院刑事判決　　　　　　　　94年度易字第92號
公　訴　人　臺灣花蓮地方法院檢察署檢察官
被　　　告　丙○○
選任辯護人　魏辰州律師
上列被告因重利案件，經檢察官提起公訴（94年度核退偵字第15
號），本院判決如下：
    主  文
丙○○共同乘他人急迫貸以金錢，而取得與原本顯不相當之重利
，處有期徒刑參月，如易科罰金，以參佰元折算壹日。
    事  實
一、丙○○與姓名年籍不詳綽號「戴媽媽」之成年女子及綽號「
    小鴻」之成年男子等人，共同基於貸放金錢以賺取鉅額利息
    之犯意聯絡，先在民國93年1月9日的更生日報上刊登「免煩
    惱．10萬內一定借（十分鐘內撥款）．0000- 000000．戴媽
    媽」之分類廣告，以廣招徠急欲借款之不特定大眾。嗣有甲○○因所投資工作的小吃店急須現款周轉，見到該廣告後，
    遂打電話向自稱「戴媽媽」之女子洽借現金，「戴媽媽」即
    交由丙○○與「小鴻」負責至花蓮縣花蓮市華東68之26號甲○○投資工作的小吃店內，與甲○○會面洽商借款事宜，並
    於93年1月16日，在該小吃店內約定借款新台幣（下同）6萬
    元予甲○○（起訴書誤載為莊瑞珍），並以10日為一期，每
    期利息1萬2千元（相當於月息60分），且當場即先預扣第一
    期1萬2千元之利息，實際僅交付4萬8千元予甲○○，而取得
    與原本顯不相當之重利（年利率 720％），同時又要求甲○○交付身份證，並簽發本票、切結書，以作為擔保，之後甲○○又陸續於93年1月25日、2月7日、2月18日在上述小吃店
    內再支付3次利息與丙○○等人，直至甲○○於同年2月25日
    無力再支付第5次利息，始報警循線查知上情。
    理  由
一、訊據被告丙○○固坦承有借款給甲○○，但矢口否認有何重
    利的犯行，辯稱：他會借錢給甲○○是因為他的朋友「小鴻
    」說有朋友要借錢，要請他幫忙，事後再請他吃飯，他就和
    「小鴻」一起去甲○○的小吃店，有聽到小鴻與甲○○約定
    借款六萬元，分五次還，每次還1萬2千元等語，然後他就將
    錢交給「小鴻」，「小鴻」再交給甲○○，他並沒有在報紙
    上刊登過借款廣告，也沒有向甲○○收取利息等語。另辯護
    人則主張證人甲○○及丁○○的警詢筆錄，均無證據能力，
    不同意做為證據等語。
二、經本院調查的結果：
（一）首先就證據能力之調查如下：按刑事訴訟法第159條第1項
      規定：被告以外之人於審判外之言詞或書面陳述，除法律
      有規定者外，不得作為證據。又第159條之2規定：被告以
      外之人於檢察事務官、司法警察官或司法警察調查中所為
      之陳述，與審判中不符時，其先前之陳述具有較可信之特
      別情況，且為證明犯罪事實存否所必要者，得為證據。依
      前述規定，被告以外之人之警詢筆錄原則上無證據能力，
      僅例外規定於警詢中所言與審判中不符時，且該陳述具有
      可信性及必要性者，始賦予其證據能力。因證人甲○○及
      丁○○於警詢中所為之陳述均與渠等在本院中證述的內容
      大致相符（其於本院中之證述內容詳如後述），故依審判
      外之言詞陳述不得作為證據之原則性規定，證人甲○○及
      丁○○之警詢筆錄並無證據能力，合先敘明。
（二）甲○○因其所投資工作的小吃店亟需現金周轉，而於看到
      報紙上「戴媽媽」的借款廣告後，撥打電話向自稱「戴媽
      媽」之人借款，對方並由被告等人出面與甲○○洽談借款
      及利息計算事宜，雙方於93年1月16日約定借款6萬元，利
      息則以10日為一期，每期利息1萬2千元，且於借款當時即
      先預扣第一期1萬2千元之利息，實際僅交付4萬8千元給甲○○，被告等人同時並要求甲○○簽發本票、切結書，以
      及身分證作為借款擔保，之後甲○○即迭經被告等人以電
      話及至小吃店內催討利息，致甲○○陸續於93年 1月25日
      、2 月7日、2月18日，再繳付3萬6千元利息後，已無力再
      於同年2月25日繳付該期1萬2千元的利息，因恐再受被告
      等人之利息催討，故於2月26日報警處理，報警後小吃店
      即遭人潑紅色油漆的事實，業據證人甲○○於本院證述詳
      盡，且其證述內容核與證人丁○○於本院證稱：甲○○是
      因為店裡週轉不靈，已經無處籌錢，所以在看到報紙的借
      款廣告後徵詢他的意見，就看報紙打電話借錢，借錢當時
      他也有在場，記得雙方有談到10天算一次利息，印象中他
      還有在甲○○交付給對方的本票上簽名，後來因為沒有辦
      法按期繳息，甲○○要求對方寬限幾天，對方就來了很多
      人大聲要錢，所以甲○○才決定報案，報案後店裡就遭人
      潑紅漆等語，都相符合。
（三）被告雖辯稱他沒有登報，是透過一名姓名年籍不詳的朋友
      「小鴻」的關係，才會借錢給甲○○等語，然查被告在警
      詢中說明他借錢給甲○○的經過時，隻字未提起有綽號「
      小鴻」之人參與其中，且其於準備程序中原辯稱：因為綽
      號「小鴻」的朋友說有親戚急需用錢，要向他借六萬元，
      他才會和「小鴻」一起去甲○○店裡借款給甲○○；於審
      理中復改口稱：因為他認識的一位朋友「小鴻」開口說有
      朋友要借錢，問他有沒有錢，他說有，「小鴻」就說要請
      他幫忙，事後再請他吃飯，然後「小鴻」就帶他去甲○○
      店內借錢給甲○○等語，前後對於「小鴻」自稱與甲○○
      是何關係乙節，前後所述已有矛盾。又被告自稱其月薪約
      五萬多元，則六萬元金額的借款金額相對於被告的收入而
      言，並非一筆小數目，惟被告既在「小鴻」開口借錢時就
      爽快答應，並稱：「（問：你不認識甲○○，為何借錢不
      收利息？）我是借錢給小鴻，我是幫小鴻的。」、「（問
      ：有無要小鴻簽字據？或提供擔保？）都沒有。」顯見二
      人之交情應該不差，被告才會對於「小鴻」如此放心與信
      任，然而被告對於這位堪稱其好友並可以證明其沒有重利
      犯行的有利證人，不但稱不知道其真實姓名年籍資料，而
      且竟僅因為手機掉了，就稱再也聯絡不到「小鴻」到庭傳
      訊，二人間也沒有共通的朋友可以透過其他友人找到對方
      等語，實與常情矛盾。再參酌證人甲○○已明白證稱：「
      （問：是否有一個親戚叫小鴻？缺錢當時是否有跟他提起
      要借錢？）沒有，我不認識這個人，我當時需要錢就直接
      看報紙打電話借錢。」，證人丁○○亦證稱：「（問：為
      何店裡週轉是甲○○出面借錢？）她跟我說我們店內資金
      不夠，問我有什麼辦法，我說可以借的都借了，已經沒有
      辦法籌錢了，她看報紙問我說可以去借錢，我就說看她的
      意思。」等語，此二位證人證述的內容，實與當下許多為
      應急周轉之人，為度一時難關而看報紙借錢的行徑相符，
      實較可採信，此外，還有報紙廣告的剪報一份附卷可參，
      堪認被告於本院辯稱是透過友人「小鴻」才會借款給甲○○乙情，為事後為圖脫罪的說詞，與實情不符，不足採信
      。
（四）被告復堅稱他向甲○○所收取的是本金而非利息等語，然
      而甲○○是透過報紙廣告向被告借款的事實，已經本院以
      上述理由予以認定，衡之被告與甲○○素不相識，在登報
      借款的情形下，豈有完全不收利息之理？且甲○○於本院
      審理時已經明白證稱：「（問：被告到你店裡收的錢是利
      息還是本金？）是利息。」、「（問：你如何確定是繳利
      息，不是還本金？）因為一開始就約定十天一期收利息，
      而且我能力不好還沒開始還本金「（問：他們來收錢前，
      在電話如何跟你說？）他們都會在電話中說：吳小姐，時
      間到了，什麼時候方便來收利息。」、「（問：你在警詢
      筆錄中稱：到目前為止我借六萬元，實際收到四萬八千元
      ，另外我又繳納三萬六千元，但是我還是一樣欠他們六萬
      元。是誰跟你說，你還是一樣欠他們六萬元？）是我報案
      前，他們會打電話給我說時間到了要付利息，且有二次明
      白告訴我，我還欠六萬元。」等語，證人丁○○亦證稱雙
      方有談到10天算一次利息等語，堪認二位證人證述之情節
      ，較符合民間借貸常情而可採信，被告所辯與一般民間借
      貸的經驗法則均相悖，核屬飾卸之詞，殊無足取。
（五）況被告本與證人甲○○、丁○○都不相識，彼此間也沒有
      仇隙的事實，業經被告當庭供認在卷，若被告真得只是單
      純借款不收利息，甲○○與丁○○何需報警處理，並謊編
      被告收取重利等語？綜上所述，足認證人甲○○及丁○○
      在本院具結後所為之證述內容，均屬真實而可採信，本件
      被告等人趁甲○○需款孔急之際，以十日為一期計算利息
      ，貸放金錢賺取每十日20％的利息（即月息60％, 年息年
      利率720％之利息），平均每五十日即孳生與本金同額之
      利息，藉此取得與原本顯不相當之重利，其有重利犯行的
      事證已臻明確，被告犯行可以認定。
三、被告的行為所觸犯的罪名是：刑法第三百四十四條之重利罪
    。被告與姓名年籍不詳綽號「戴媽媽」之成年女子，以及綽
    號「小鴻」之成年男子，彼此之間有犯意的聯絡及行為的分
    擔，均為共同正犯。本院審酌被告出借金錢約定每五十日即
    可還本之高額利息，亟易因借款人無力清償為行催收而衍生
    恐嚇或暴力犯罪，因此對於被害人的危害及社會經濟活動、
    治安狀況戕害程度，以及被告犯罪後仍然矢口否認，不見悔
    意，惟所借貸的金額不高，且借款人尚未還清本金等一切情
    狀，量處如主文所示之刑，並諭知易科罰金之折算標準。
據上論斷，應依刑事訴訟法第299條第1項前段，刑法第28條、第
344 條、第41條第1項前段，罰金罰鍰提高標準條例第1條前段、
第2條，判決如主文。
本案經檢察官乙○○到庭執行職務
中　　華　　民　　國　　94　　年　　9　　月 　　14  　日
      　　　　　　　　　臺灣花蓮地方法院刑事第一庭
                              審判長法　官　張健河
                                    法  官  吳韻馨
                                    法  官  陳雅敏
上列正本證明與原本無異。
如對本判決不服，應於送達後10日內，向本院提出上訴狀。（應
抄附繕本）
    　　　　　　　　　　　　　　　　書記官
中　　華　　民　　國　　94　　年　　9　　月　 　14  　日
中華民國刑法第344條
乘他人急迫、輕率或無經驗貸以金錢或其他物品，而取得與原本
顯不相當之重利者，處一年以下有期徒刑、拘役或科或併科一千
元以下罰金。
